臺灣高等法院刑事裁定
111年度毒抗字第486號
抗  告  人
即  被  告  潘建霖


                    （現於法務部○○○○○○○○附設勒戒處所強制戒治中）
上列抗告人因違反毒品危害防制條例案件，不服臺灣新竹地方法
院111年度毒聲字第205號，中華民國111年4月28日裁定（聲請案
號：臺灣新竹地方檢察署111年度毒偵緝字第205號，111年度撤
緩毒偵緝字第38號、第39號、第40號，111年度聲戒字第37號）
，提起抗告，本院裁定如下：
    主  文
抗告駁回。
    理  由
一、原裁定意旨略以：抗告人即被告潘建霖因於民國108年5月22
    日7時許、109年1月28日9時許及109年12月10日0時許，施用
    第一、二級毒品，經原審法院以110年度毒聲字第342號裁定
    送勒戒處所觀察、勒戒後，認有繼續施用毒品之傾向；又被
    告於109年9月18日22時許所犯之施用第二級毒品犯行，雖曾
    經臺灣新竹地方檢察署檢察官為附命完成戒癮治療之緩起訴
    處分確定，惟其未完成戒癮治療、精神治療、心理輔導或其
    他適當處遇措施及違背預防再犯所為之必要命令，經檢察官
    撤銷緩起訴處分確定，因不等同曾受觀察、勒戒或強制戒治
    執行完畢之處遇，仍應由檢察官依現行毒品危害防制條例為
    相關處分，且該犯行既在觀察、勒戒執行前所為，亦應受其
    效力所及，並經檢察官一併聲請強制戒治。爰依毒品危害防
    制條例第20條第2項之規定，裁定令被告入戒治處所施以強
    制戒治，其期間為6個月以上，至無繼續強制戒治之必要為
    止，但最長不得逾1年等語。
二、抗告意旨略以：被告係因施用第一、二級毒品而經觀察、勒
    戒，惟醫師僅憑1至2分鐘之評估及前科紀錄，如何能判斷被
    告有再次施用毒品之傾向？依法務部所頒布之評分證明手冊
    及有無繼續施用毒品傾向評估標準紀錄表，其內容包含動態
    因子、靜態因子等極其抽象之醫學專用名詞，而決定是否施
    以強制戒治之主因乃前科紀錄，凡分數超過標準者，即施以
    強制戒治。然觀察、勒戒，應係透過專業之衛教、法治、生
    命教育及宗教等方式，而非僅流於形式。被告於觀察、勒戒
    期間，時時遵守規定，家人也願意給予機會。反觀其他受觀
    察、勒戒人，縱有多次施用毒品或施用多重毒品之情形，亦
    未裁定施以強制戒治，顯有醫療濫權之嫌。請審酌被告係真
    心悔改，撤銷原裁定，以維人權云云。
三、按犯施用第一、二級毒品之罪者，檢察官應聲請法院裁定，
    令被告入勒戒處所觀察、勒戒，其期間不得逾2月；觀察、
    勒戒後，檢察官依據勒戒處所之陳報，認受觀察、勒戒人有
    繼續施用毒品傾向者，檢察官應聲請法院裁定令入戒治處所
    強制戒治，其期間為6個月以上，至無繼續強制戒治之必要
    為止，但最長不得逾1年，毒品危害防制條例第20條第1項、
    第2項後段分別定有明文。至於有無繼續施用毒品傾向之評
    估標準，乃以受勒戒人勒戒後之結果，併參酌勒戒前之各種
    情況，作為評估之依據。依法務部訂頒之「有無繼續施用毒
    品傾向評估標準評分說明手冊」，其判斷準則係以「前科紀
    錄與行為表現」、「臨床評估」及「社會穩定度」三大項合
    併計算總分，每一大項皆有靜態因子與動態因子評分，靜態
    因子分數總分在60分（含）以上者，評估為「有繼續施用毒
    品傾向」；在60分以下者，若與動態因子相加總分在60分（
    含）以上，亦為「有繼續施用毒品傾向」；相加總分不足60
    分者，評估為「無繼續施用毒品傾向」。而「前科紀錄與行
    為表現」係評估毒品犯罪相關司法紀錄、首次毒品犯罪年齡
    、其他犯罪相關紀錄、入所時尿液毒品檢驗、所內行為表現
    等因素；「臨床評估」係評估物質使用行為、合法物質濫用
    、使用方式、使用年數、精神疾病共病（含反社會人格）、
    臨床綜合評估（含病識感、動機、態度、就醫意願）等因素
    ；「社會穩定度」則係評估工作、家庭等因素。是被告有無
    繼續施用毒品傾向，係依具體個案之臨床實務及相關事證綜
    合判定，有其專業性，且衡酌強制戒治之目的，係為協助施
    用毒品者戒斷毒品之心癮及身癮所為之一種保安處分，而上
    開評估標準係適用於每一位受觀察、勒戒處分之人，具一致
    性、普遍性、客觀性，倘其評估由形式上觀察，無擅斷或濫
    權等明顯不當之情事，法院應予尊重。
四、經查：
　㈠本件被告前因施用第一、二級毒品，經原審法院以110年度毒
    聲字第342號裁定送勒戒處所觀察、勒戒後，嗣經法務部○○○
    ○○○○○附設勒戒處所評分結果：⑴前科紀錄與行為表現項目合
    計為36分（其中毒品犯罪相關司法紀錄「有，11筆」上限計
    10分、首次毒品犯罪年齡為「20歲以下」計10分、其他犯罪
    相關紀錄「有，2筆」計4分、入所時尿液毒品檢驗為「多種
    毒品反應」計10分，上開4項靜態因子合計為34分。所內行
    為表現為「持續於所內抽菸」計2分之動態因子為2分）；⑵
    臨床評估項目合計為27分【物質使用行為：多重毒品濫用為
    「有，種類：海洛因、安非他命」計10分、合法物質濫用為
    「有，種類：菸」計2分、使用方式為「無注射使用」計0分
    、使用年數為「超過一年」計10分，上開4項靜態因子合計
    為22分。精神疾病共病（含反社會人格）為「無」計0分、
    臨床綜合評估（含病識感、動機、態度、就醫意願）評定為
    「偏重」計5分，上開2項動態因子合計為5分】；⑶社會穩定
    度項目合計為0分（工作為「全職工作：清潔公司」計0分、
    家人藥物濫用為「無」計0分，上開2項靜態因子合計為0分
    ；入所後家人是否訪視為「有，1次」計0分、出所後是否與
    家人同住則為「是」計0分，上開2項動態因子合計為0分。
    以上⑴至⑶項目之總分合計為63分（靜態因子共計56分，動態
    因子共計7分），評定為「有繼續施用毒品傾向」，此有法
    務部○○○○○○○○附設勒戒處所之有無繼續施用毒品傾向證明書
    及評估標準紀錄表附卷可稽。此評估係該所相關專業知識經
    驗人士，於被告觀察、勒戒期間，依其本職學識就被告之前
    科紀錄及行為表現、臨床評估及社會穩定度等因素所為之綜
    合判斷，其評估依據詳實並具有科學驗證，所得之結論由形
    式上觀察，並無擅斷或濫權等明顯不當之情事。是被告前經
    原審法院裁定令入勒戒處所施以觀察、勒戒後，既經專業評
    估其總分在60分以上，評定為有繼續施用毒品傾向，自有依
    法施以強制戒治之必要，原審因而令被告入戒治處所施以強
    制戒治，於法並無不合。被告空言指摘評估過程流於形式云
    云，難認可採。
　㈡被告雖執前詞，提起抗告。惟查：司法實務或醫學臨床上，
    具有毒品前科紀錄者，或因長期有機會接觸毒品，或因欲藉
    由毒品作用暫時隔絕現實環境，其反覆性、繼續性地再犯施
    用毒品犯行之機率，確實較沒有毒品前科者高，則行為人之
    前科紀錄，客觀呈現其依賴毒品之程度，是否有長期慣用毒
    品之事實，自屬評估其有無施以強制戒治之重大考量因素，
    故法務部將前科紀錄列為評估有無繼續施用毒品傾向之評分
    標準之一，並無不正當之連結，且有其專業性之考量，法院
    應予尊重。況法務部已於110年3月26日修正實施「有無繼續
    施用毒品傾向評估標準紀錄表」及「有無繼續施用毒品傾向
    評估標準評分說明手冊」，將其中「毒品犯罪相關司法紀錄
    」之計分方式修正為每筆（次）5分，總分上限為10分、「
    其他犯罪相關司法紀錄」之計分方式修正為每筆（次）2分
    ，總分上限為10分，已避免因前案紀錄比重過高而致使其他
    項目形同虛設之弊，此觀上開被告之評估標準紀錄表所示，
    其毒品或其他犯罪相關司法紀錄僅佔總分之22％【計算式：
    （10＋4）63≒0.22】即明，並無抗告意旨所指前科紀錄超過
    標準者，即施以強制戒治等情。至於被告所舉之另案，縱其
    他受觀察、勒戒人確有多次施用毒品、施用多重毒品等情形
    ，然法務部既未將前科紀錄列為評估有無繼續施用毒品傾向
    之唯一評分標準，則個案具體情節不同，自難比附援引。從
    而，本件抗告為無理由，應予駁回。
據上論斷，依刑事訴訟法第412條，裁定如主文。
中　　華　　民　　國　　111  　年　　5　　月　　31　　日
                  刑事第二十五庭審判長法　官  邱滋杉
                                      法　官  邱瓊瑩
                                      法　官  陳彥年
以上正本證明與原本無異。
不得再抗告。
                                      書記官  彭秀玉  
中　　華　　民　　國　　111 　年　　5 　　月　　31　　日